臺灣嘉義地方法院民事判決　　　　　　　99年度家訴字第80號
原　　　告　涂吳秀
訴訟代理人　黃木春律師
複代理人　　李國弘律師
被　　　告　涂萬賀
訴訟代理人　林勝木律師
上列當事人間請求履行契約事件，於民國100 年04月21日言詞辯
論終結，本院判決如下：
    主  文
被告所有如附圖Ｂ所示坐落於嘉義縣民雄鄉○○段133-2 地號之
地上建物即門牌號碼嘉義縣民雄鄉雙福村4 鄰雙福1 號之2 房屋
，應供原告居住至年老去世為止，不得驅趕之。
被告不得將原告送至安養處所安置，並應同意原告之女兒隨時到
上開居住處所探視原告，不得以任何理由拒絕。
被告應自民國99年11月23日起，按月於每月05日前給付原告新臺
幣參仟零參拾伍元。
原告其餘之訴駁回。
訴訟費用由被告負擔。
本判決第一、二項於原告以新台幣壹拾萬肆仟捌佰元為被告供擔
保後，得假執行。
本判決第三項於訴訟中履行期已到者部分，得假執行。
原告其餘假執行之聲請駁回。
    事  實
甲、原告方面：
壹、聲明：
一、被告所有坐落嘉義縣民雄鄉○○段133-2 地號之地上建物門
    牌號碼嘉義縣民雄鄉雙福村4 鄰雙福1 號之2 如附件測量圖
    內Ｂ部分一層房屋，應供原告居住至去世為止，不得驅趕，
    也不得將原告送至安養處所安置，並同意原告之子女隨時到
    該住所探視原告，不得以任何理由拒絕。
二、被告應自起訴狀送達翌日起按月於月初五日內給付新台幣（
    下同）壹萬元扶養費。
三、原告願供擔保，請准宣告假執行。
貳、陳述：
一、系爭房屋基地坐落嘉義縣民雄鄉○○段133-2 地號土地連同
    地上房屋即附件測量圖內Ｂ部分平房為原告配偶涂再添所有
    ，之後將土地及房屋分歸被告，土地已辦移轉登記，房屋因
    被告已在旁建造新二層樓房供全家住用，涂再添去世後舊平
    房為被告繼續住用，未辦過戶登記，但由被告管理。
二、原告是被告涂萬賀的母親，原告本來與丈夫涂再添居住在嘉
    義縣民雄鄉雙福村4 鄰雙福1 號之2 房屋，子女長大後男婚
    女嫁，丈夫就將家產分給兩個兒子涂萬賀、涂賀源，而上開
    房屋及建地分歸被告並辦所有權移轉登記。民國97年03月18
    日涂再添去世，原告仍繼續住此。丈夫去世後，原告已年老
    體弱，而被告也娶媳生孫，為人祖父。惟被告對於原告不但
    不盡扶養之責，竟一再要將原告驅趕離家，違背原告意願，
    要強送原告去安養院安置。原告只好向女兒及次子求助，經
    大女兒吳涂金英接到她家即同鄰雙福5 號之2 暫住。但原告
    仍期望落葉歸根，回老家安居。乃由次子與被告協調，又經
    民雄鄉調解委員會委員黃慶鐘先生居中協調達成和解，98年
    09月07日，被告與次子涂賀源共同簽立切結書，內容為：「
    一、女兒得隨時回至母親民雄鄉雙福住處探視母親，兩造不
    得以任何理由拒絕之。二、甲方（指被告）不得將母親送至
    安養處所安置。三、民雄雙福村1 -2號房屋應供母親居住至
    年老為止，不得驅趕。」，此為民法第269 條之第三人利益
    契約，原告得請求給付。上開切結書符合原告本意，原告隨
    即對雙方表示同意接受，並要搬回老家居住，但是，原告屢
    次要回去，門被鎖住無法進去。至99年08月下旬，原告自覺
    命苦，老來有家歸不得，一時心灰就在門口用現場鐵線上吊
    了結殘生，無奈命不該絕被人救下，不得已提起本件之訴，
    依上開切結書請求如訴之聲明第一項。又原告年老需人扶養
    ，因原告夫妻兩人之財產，只分給兒子，未分給女兒，約定
    由兒子祭拜祖先，奉養父母，因此，併依民法第1114條、第
    1115條規定，請求兩子分擔扶養費每月兩萬元，被告應分擔
    每月一萬元，爰請求如訴之聲明第二項。
參、證據：提出戶籍謄本、民雄鄉○○段133-2 地號之土地謄本
    、被告切結書及嘉義縣財政稅務局房屋稅籍證明書影本等資
    料，並聲請訊問證人黃其山。
乙、被告方面：
壹、聲明：原告之訴及假執行之聲請均駁回。
貳、陳述：
一、原告請求乃兩造間扶養方式的問題，依據民法第1120條規定
    ，扶養的方法，應由當事人協議，不能協議才由親屬會議決
    議，如果對於親屬會議不服，才可以向法院聲請訴訟，當事
    人協議應該是指原告與被告即父母及子女。又如庭呈的現場
    照片，原告一手拿棍子一手拿刀，威脅家人，而被告有三個
    孫子，如果讓原告在家居住，原告有身心障礙的手冊，如果
    對小孩子有任何不測，應由何人負責，被告主張應該由原告
    與被告商量如何來付扶養費，因為如果讓原告住在被告的家
    ，哪一天原告的精神不好，拿著刀棍威脅被告及家人，將會
    造成被告家裡的小孩的身心影響非常大。被告願意負擔原告
    的扶養費，目前被告每兩個月付四千元給原告生活費，如果
    法院或原告認為必須酌增，被告也願意。又如果老人有身心
    障礙，有安養院可以居住，由子女來供養扶養費，我們在報
    上常看到有身心障礙者打傷人、殺傷人不勝枚舉，顯見原告
    對於家人會造成影響，而新建的房屋與原告要求居住的舊屋
    相距很近，不能保證不會有意外的情事發生。扶養的方式、
    方法應審酌資歷、經歷來決定扶養的方式及方法，並不是同
    住在一起為唯一的方法。
二、如果依據原告的請求，被告全家的生活將陷入不安，有危險
    的顧慮，從98年06月間開始，原告連續拿刀棍作勢追打被告
    等家人，並且打壞玻璃門窗，到99年08月30日為止，共有十
    多次威脅、追打被告及家人的情形，被告有向民雄分局北斗
    派出所報案，所以如果讓原告回去居住，一直到去世為止，
    顯然對於被告家人隨時都有危險的可能。原告是請求履行契
    約，但是請求對象又是扶養費的給付，依照最高法院的判例
    ，扶養費的請求，要由被扶養權利人與扶養義務人共同協商
    ，這部分原告也沒有提出協商，何況原告的子女共有五個人
    ，原告卻只有向被告一人請求，被告已近60歲，體力亦衰，
    而被告之配偶涂賴玉女因乙狀結腸原位癌、胰臟癌併肝臟轉
    移等症於99年05月31日住進財團法人嘉義基督教醫院檢查，
    於99年06月02日行大腸鏡瘜肉切除、99年06月04日行部分胰
    切除及脾臟切除手術及肝腫瘤切片，手術後住加護病房及一
    般病房治療，共住院13日，目前身體虛弱，仍須回診追蹤治
    療。原告有五個子女，加上老農年金六千元，以嘉義縣的平
    均生活水平一萬五千多，原告有五個子女，如果一個人一萬
    元，原告的請求總共就有五萬元，這樣就顯然超過生活水平
    ，所以原告的請求並無理由。
參、證據：提出現場照片兩張及被告配偶涂賴玉女診斷證明書影
    本一份等資料。
    理  由
一、按以契約訂定向第三人為給付者，要約人得請求債務人向第
    三人為給付，其第三人對於債務人，亦有直接請求給付之權
    ，民法第269條第1項定有明文。而所謂第三人利益契約，乃
    當事人之一方與他方約定，由他方向第三人為一定之給付，
    第三人因此取得直接請求他方給付權利之契約。次按，直系
    血親相互間，互負扶養之義務，民法第1114條第1 款亦定有
    明文；同法第1115條規定：「負扶養義務者有數人時，應依
    左列順序定其履行義務之人：一、直系血親卑親屬。二、直
    系血親尊親屬。三、家長。四、兄弟姊妹。五、家屬。六、
    子婦、女婿。七、夫妻之父母。同係直系尊親屬或直系卑親
    屬者，以親等近者為先。負扶養義務者有數人而其親等同一
    時，應各依其經濟能力，分擔義務。」
二、經查，本件系爭切結書係由被告涂萬賀與訴外人涂賀源所簽
    訂，其內容為：「甲方（涂萬賀）、乙方（涂賀源）達成以
    下三點共識，倘兩造有一方未依規遵循，願接受法律嚴厲之
    制裁及輿論之公評：一、女兒得隨時回至母親民雄雙福住處
    探視母親，兩造不得以任何理由拒絕之。二、甲方不得將母
    親送至安養處所安置。三、民雄雙福村1-2 號之房屋應供母
    親居住至年老為止，不得驅趕之。」等語，為兩造所不爭執
    ，並有原告提出之切結書在卷可證。被告雖然辯稱如果依據
    原告的請求，讓原告居住該房屋，被告全家的生活將陷入不
    安，有危險的顧慮等詞云云。惟按，當事人締結之契約一經
    合法成立，即應受其拘束，權利人得依約行使其權利。上揭
    切結書約定之內容，乃係訴外人涂賀源基於原告之利益與被
    告之間的約定，除訴外人涂賀源得請求被告履行之外，依據
    民法第269 條第1 項之規定，原告對於被告亦有直接請求履
    行之權利。因此，原告依上開切結書，向被告請求其所有坐
    落於嘉義縣民雄鄉○○段133-2 地號之地上建物即門牌號碼
    嘉義縣民雄鄉雙福村4 鄰雙福1 號之2 如附件測量圖Ｂ部分
    一層之系爭房屋，應供原告居住至去世為止，不得驅趕，亦
    不得將原告送至安養處所安置，並應同意原告女兒得隨時到
    該住所探視原告，不得以任何理由拒絕，符合契約的本旨，
    其請求於法有據，屬有理由，應予准許。被告辯稱如果依據
    原告的請求，被告全家的生活將陷入不安，有危險的顧慮等
    詞云云，依上述說明，難認可採。至於原告請求被告應同意
    原告兒子得隨時到該住所探視原告，不得以任何理由拒絕，
    係上揭切結書約定之內容所無，是此部分之請求，屬無理由
    ，應予駁回之。
三、次按，直系血親相互間互負扶養之義務。受扶養權利者，以
    不能維持生活而無謀生能力者為限；前項無謀生能力之限制
    ，於直系血親尊親屬不適用之。因負擔扶養義務而不能維持
    自己生活者，免除其義務；但受扶養權利者為直系血親尊親
    屬或配偶時，減輕其義務，民法第1114條第1 款、第1117條
    、第1118條分別定有明文。所謂不能維持生活，係指不能以
    自己之財產及勞力所得以維持自己之生活而言。是扶養權利
    人如係年邁之父母時，扶養義務人即子女縱因不能維持自己
    之生活，依法僅可減輕其義務，而不得全予免除，蓋此時之
    扶養，為生活保持之義務。民法第1117條第1 項規定，受扶
    養權利者，以不能維持生活而無謀生能力者為限。而同條第
    二項僅規定，前項無謀生能力之限制，於直系血親尊親屬不
    適用之，並非規定前項之限制，於直系血親尊親屬不適用之
    。是直系血親尊親屬，如能以自己財產維持生活者，自無受
    扶養之權利；易言之，直系血親尊親屬受扶養之權利，仍應
    受「不能維持生活」之限制，最高法院62年度第2 次民庭庭
    推總會議決議參照。查本件原告於20年10月07日出生，現年
    近80歲，係被告之母親，依民法第1116條規定，屬第一順位
    之受扶養權利人，僅係每月領取老人津貼6,000 元，無其他
    財產，此為兩造所不爭執。準此，依原告現有之財產狀況，
    其每月僅靠老農年金6,000 元，尚難供應其基本生活所需，
    是其確有不能以自己之財產及勞力所得以維持自己生活之情
    形，其請求被告履行扶養義務，於法無不合，自屬有據。
四、次按，直系血親相互間互負扶養之義務；扶養之程度，應按
    受扶養權利者之需要，與負扶養義務者之經濟能力及身分定
    之；負扶養義務者有數人，而其親等同一時，應各依其經濟
    能力分擔義務，民法第1116條、第1119條、第1115條第1 項
    定有明文。被告應負擔之扶養程度及扶養能力，及與其他扶
    養義務人應為如何分擔始為合理，本院審酌如下：
（一）原告係於20年10月07日出生，現年近80歲，年邁體弱，且
      無工作亦無其他收入來源，僅領有老農年金6,000 元，依
      一般社會經驗及常理觀之，物價逐年飆高，原告年歲日增
      ，其生活支出亦有增無減，可知原告之收入顯較被告低，
      本院審酌上情及被告之子女業已成年，有戶籍謄本佐參，
      被告雖辯稱配偶涂賴玉女因乙狀結腸原位癌、胰臟癌併肝
      臟轉移等症，手術後住加護病房及一般病房治療，共住院
      13日，目前身體虛弱，仍須回診追蹤治療等語，惟查被告
      並未舉證證明其若負擔扶養義務，即有不能維持自己生活
      之情形。因此，本件依兩造所述，原告共有五名成年子女
      ，本院認被告對於原告支付扶養費用，應由被告負擔五分
      之一，較屬公平合理。
（二）另參酌行政院主計處統計嘉義縣97年度平均每人月消費支
      出為15,173元，雖然原告領有老農年金，惟考量原告日益
      衰老，生活支出有增無減，故此部分不予扣除。被告應支
      付給原告之扶養費用，亦即應負擔15,173元中的五分之一
      ，即3,035 元。因此，原告於向被告請求自起訴狀繕本送
      達被告翌日即99年11月23日起，按月給付原告3,035 元之
      範圍妹，於法有據，屬有理由，應予准許。原告逾上述數
      額範圍之請求部分，則屬無理由，不應准許，應予駁回之
      。
五、本件原告勝訴部分，原告陳明願供擔保以代釋明，聲請宣告
    假執行，經核並無不合，爰就主文第一、二項部分酌定相當
    之擔保金額併宣告之。另主文第三項原告勝訴之部分，係命
    履行扶養義務之判決，爰依民事訴訟法第389 條第1 項第2
    款，依職權宣告於訴訟中履行期已到者部分，得假執行。至
    原告敗訴之部分，其假執行之聲請，已失所附麗，應予駁回
    之。
六、據上論結，本件原告之訴為一部有理由、一部無理由，依民
    事訴訟法第79條、第390 條第2 項、第389 條第1 項第2 款
    ，判決如主文。
中    華    民    國    100   年    5     月    20    日
                  家事庭法  官  呂仲玉
以上正本係照原本作成。
如對本判決上訴，須於判決送達後20日內向本院提出上訴狀。如
委任律師提起上訴者，應一併繳納上訴審裁判費。
中    華    民    國    100   年    5     月    20    日
                        書記官  駱大勝